【裁判字號】    96,簡,852
【裁判日期】    970527
【裁判案由】    綜合所得稅
【裁判全文】
臺北高等行政法院簡易判決
                                     96年度簡字第00852號
原      告  甲○○
被      告  財政部臺灣省北區國稅局
代  表  人  陳文宗（局長）
送達代收人  乙○○
上列當事人間因綜合所得稅事件，原告不服財政部中華民國96年
9 月6 日台財訴字第09600345740 號（案號：第00000000號）訴
願決定，提起行政訴訟。本院判決如下：
    主  文
原告之訴駁回。
訴訟費用由原告負擔。
    事  實
一、程序說明：
    本件因屬不服稅捐課徵事件涉訟，其標的之金額為新臺幣（
    下同）40,906元，係在20萬元以下，依行政訴訟法第229 條
    第1 項第1 款、第2 項規定及司法院民國（下同）92年9 月
    17日（92）院臺廳行一字第23681 號令，應適用簡易程序，
    本院並依同法第233 條第1 項規定，不經言詞辯論，逕行裁
    判。
二、事實概要：
    原告辦理90年度綜合所得稅結算申報，原列報取自大正系統
    股份有限公司（下稱大正公司）營利所得300,430 元，經被
    告初查依該公司填報之股利憑單核定為659,789 元，另短漏
    報利息所得1,404 元，乃併課核定綜合所得總額為673,161
    元，補徵應納稅額34,106元，並按所漏稅額處0.2 倍之罰鍰
    計6,800 元（計至百元止）。原告就營利所得及罰鍰部分不
    服，主張確實已在除權基準日前通知大正公司拋棄股利所得
    之意思表示，相關手續及申請文件均已交付大正公司，至於
    該公司內部作業是否完備，與原告無涉，請撤銷原核定云云
    ，向被告申請復查，經被告審查後，以大正公司90年6 月28
    日召開股東常會，就89年度盈餘提撥340,569,550 元轉增資
    發行新股，依除權基準日股東名簿記載之股東及其持有股數
    ，按每仟股無償配發254 股比例計算，該公司90度給付原告
    股利總額659,789 元，有該公司90年度股東常會議事錄及股
    利憑單可稽，且依財政部臺北市國稅局信義稽徵所95年12月
    5 日財北國稅信義營所字第0950203541號函，原告並未依規
    定於分派股息及紅利基準日前拋棄分派權利，其主張核不足
    採，原核定並無不合為由，作成96年5 月7 日北區國稅法二
    字第0960017887號號復查決定( 下稱原處分) ，駁回申請，
    未獲變更，原告仍不服，提起訴願，亦遭決定駁回，遂向本
    院提起行政訴訟。
三、兩造聲明：
  (一)原告聲明求為判決：
    訴願決定及原處分(即復查決定)均撤銷。
  (二)被告聲明求為判決：
    1.原告之訴駁回。
    2.訴訟費用由原告負擔。
四、兩造之爭點：
  (一)原告主張之理由：
    依據行政程序法第8 條之規定，行政行為，應以誠實信用之
    方法為之，並應保護人民正當合理之信賴。
    作成復查決定之公務人員對於復查決定之內容，多屬不實之
    陳述，已違反行政程序法之相關規定，且復查決定曲解法律
    ，並非以誠實信用之方法為之理由如下。
    1.復查機關並未盡舉證責任。
      當事人確實已拋棄股利，拋棄依據民法規定，係向當事人
      以意思表示為之，原告已提出拋棄書等佐證，證明原告當
      時確實拋棄，證明原告已盡法律規定舉證責任，而復查決
      定卻未提出任何反證，僅以行政法院36年度判例告知須舉
      證，顯見復查決定書缺乏法學術養，因原告已提出證物，
      並且依據民法拋棄之規定，以意思表示為之即可，復查機
      關如何舉證證據不足，其法源依據為何，復查決定並未依
      法復查機關應舉出反證證明原告並未拋棄，故此部分為違
      反法令。
    2.補核定所得來自原告大正公司營利所得，然經原告查證結
      果，前述之營利所得（來源為股票股利），原告於除權基
      準日前已經全數拋棄，併依據民法意思表示之規定非對話
      而為意思表示者，其意思表示，以通知達到相對人時，發
      生效力。故原告及原告之扶養人拋棄股票股利之意思表示
      ，均於該年度發放股票除權基準日前拋棄，相關手續及申
      請文件均已交付該公司，至於該公司內部作業是否完備，
      與原告無涉，且經通知前述公司亦對其疏漏進行更正程序
      並提起訴願中。原告以為，原告確實已在除權基準日前通
      知前述公司拋棄股利所得之意思表示，不論前述公司如何
      在申報過程中發生疏失，對原告而言，拋棄之意思表示已
      經完成。且經財政部94年2 月2 日台財稅字第0940451219
      0 號令：「公司組織之營利事業，其股東於公司分派股息
      及紅利基準日前，拋棄股息及分派股權者，該股息及紅利
      仍屬公司盈餘之一部分，其股東尚未獲派股利，並不發生
      課徵所得稅問題。惟如其股東於公司分派股息及紅利之基
      準日後，始拋棄其所獲配之股息及紅利者，其股東所獲配
      之股利，應依所得稅法規定課徵所得稅。」故依該財政部
      令，原告於公司分派股息及紅利基準日前，拋棄股息及分
      派股權者，不發生課徵所得稅問題。故請撤銷原告及前述
      營利所得，並撤銷原告當年度所得稅核定及罰鍰。
  (二)被告主張之理由：
    1.營利所得
      (1)按「營利所得：公司股東所獲分配之股利總額‧‧‧應
        按股利憑單所載股利淨額或盈餘淨額與可扣抵稅額之合
        計數計算之。」為行為時所得稅法第14條第1 項第1 類
        前段所明定。次按「當事人主張事實須負舉證責任。倘
        其所提出之證據不足為主張事實之證明，自不能認其主
        張之事實為真實。」行政法院36年度判字第16號著有判
        例。又「公司組織之營利事業，其股東於公司分派股息
        及紅利之基準日前，拋棄股息及紅利之分派權利者，該
        股息及紅利仍屬公司盈餘之一部分，其股東尚未獲配股
        利，並不發生課徵所得稅問題。惟如其股東於公司分派
        股息及紅利之基準日後，始拋棄其所獲配之股息及紅利
        者，其股東所獲配之股利，應依依所得稅法規定課徵所
        得稅。」為財政部94年2 月2 日台財稅字第0940451219
        0 號令所明釋。
      (2)原告90年度綜合所得稅結算申報，列報取自大正公司營
        利所得300,430 元，經被告信義稽徵所依該公司填報之
        股利憑單核定659,789 元，歸課綜合所得稅。原告訴稱
        確實已在除權基準日前通知大正公司拋棄股利所得之意
        思表示，相關手續及申請文件均已交付大正公司，至於
        該公司內部作業是否完備，與原告無涉，依前揭函釋規
        定，不發生課徵所得稅問題，請撤銷原核定及罰鍰云云
        。
      (3)查大正公司90年6 月28日召開股東常會，就89年度盈餘
        提撥340,569,550 元轉增資發行新股，依除權基準日股
        東名簿記載之股東及其持有股數，按每仟股無償配發25
        4 股比例計算，該公司90度給付原告股利總額659,789
        元，有該公司90年度股東常會議事錄及股利憑單可稽，
        且依財政部臺北市國稅局信義稽徵所95年12月5 日財北
        國稅信義營所字第0950203541號函，原告並未依規定於
        分派股息及紅利基準日前拋棄分派權利，其主張核不足
        採，原核定並無不合，請續予維持。
      (4)至原告復稱大正公司因申請更正89年度未分配盈餘事件
        ，不服被告95年12月5 日財北國稅信義營所字第095020
        3541號函復，提起訴願乙案，經查業經財政部以96年7
        月20日台財訴字第09600254280 號訴願決定略以，被告
        為調查課稅事實以95年9 月25日財北國稅信義營所字第
        0950010584號函，請大正公司提示股東會決議盈餘分配
        相關紀錄及原告等股東拋棄盈餘同意書供核，惟大正公
        司僅提供90年度股東常會會議記錄，其餘皆未提示，又
        90年度分配之股息依所得稅法102 條之1 規定，應於91
        年2 月10日之前即填具股利憑單寄發納稅義務人憑以申
        報綜合所得稅，故拋棄股息之股東應於收到股利憑單，
        即知曉大正公司誤將拋棄之股息予以分配，惟大正公司
        卻遲至95年9 月14日始申請更正89年度之未分配盈餘申
        報書，大正公司訴稱原告等股東於股息及紅利基準日前
        即拋棄其股息，實不足採等語，駁回在案，合先敘明。
        次查，公司組織之營利事業，其股東於公司分派股息及
        紅利之基準日前，拋棄股息及紅利之分派權利者，該股
        息及紅利仍屬公司盈餘之一部分，其股東尚未獲配股利
        ，並不發生課徵所得稅問題。惟如其股東於公司分派股
        息及紅利之基準日後，始拋棄其所獲配之股息及紅利者
        ，其股東所獲配之股利，應依所得稅法規定課徵所得稅
        ，業經財政部94年2 月2 日台財稅字第09404512190 號
        函釋在案。本件原告訴稱其確實已在除權基準日前通知
        大正公司拋棄股利所得之意思表示，相關手續及申請文
        件均已交付大正公司等語，惟查原告並未提供足資證明
        其主張之具體事證，以實其說，空言置辯，自無可採，
        併予陳明。
    2.罰鍰
      (1)按「納稅義務人應於每年5 月1 日起至5 月31日止，填
        具結算申報書，向該管稽徵機關，申報其上一年度內構
        成綜合所得總額……之項目及數額，以及有關減免、扣
        除之事實，並應依其全年應納稅額減除……扣繳稅額及
        可扣抵稅額，計算其應納之結算稅額，於申報前自行繳
        納。」「納稅義務人已依本法規定辦理結算申報，但對
        依本法規定應申報課稅之所得額有漏報或短報情事者，
        處以所漏稅額2 倍以下之罰鍰。」為所得稅法第71條第
        1 項前段及第110 條第1 項所明定。
      (2)原告90年度短漏報本人營利所得361,461 元及利息所得
        1,404 元合計362,865 元，原查按所漏稅額34,106元處
        0.2 倍罰鍰6,800 元（計至百元止）。系爭營利所得既
        經維持已如前述，原處罰鍰並無違誤，請續予維持。綜
        上論述：原核定及所為復查、訴願決定並無違誤，請准
        如答辯之聲明判決。
五、得心證之要領：
  (一)營利所得部分：
    1.按「個人之綜合所得總額，以其全年左列各類所得合併計
      算之︰第一類︰營利所得︰公司股東所獲分配之股利總額
      、合作社社員所獲分配之盈餘總額、合夥組織營利事業合
      夥人每年度應分配之盈餘總額、獨資資本主每年自其獨資
      經營事業所得之盈餘總額及個人一時貿易之盈餘皆屬之。
      公司股東所獲分配之股利總額或合作社社員所獲分配之盈
      餘總額，應按股利憑單所載股利淨額或盈餘淨額與可扣抵
      稅額之合計數計算之；合夥人應分配之盈餘總額或獨資資
      本主經營獨資事業所得之盈餘總額，應按核定之營利事業
      所得額計算之。」為行為時所得稅法第14條第1項第1 類
      所明定。又「公司組織之營利事業，其股東於公司分派股
      息及紅利之基準日前，拋棄股息及紅利之分派權利者，該
      股息及紅利仍屬公司盈餘之一部分，其股東尚未獲配股利
      ，並不發生課徵所得稅問題。惟如其股東於公司分派股息
      及紅利之基準日後，始拋棄其所獲配之股息及紅利者，其
      股東所獲配之股利，應依所得稅法規定課徵所得稅。」亦
      經財政部94年2 月2 日台財稅字第09404512190 號函釋在
      案。
    2.上開事實概要欄所述之事實，除後列之爭點事項外，其餘
      為兩造所不爭執，並有原處分書、審查結果增減金額變更
      比較表、違章案件罰鍰繳款書、90年度綜合所得稅核定稅
      額繳款書、綜合所得稅核定通知書90年度申報核定、90年
      度綜合所得稅結算申報書、90年度綜合所得稅復查決定應
      補稅額更正註銷單、復查申請書、復查補充理由書、財政
      部台灣省北區國稅局信義稽徵所處分書94年度財綜所字第
      Ｚ0000000000000號、大正公司90年股東常會議事錄、大正
      公司91年度股東常會會議記錄、大正公司95年9 月14日大
      正九五法02091403號函、90年度綜合所得稅更正申請書、
      綜合所得稅欠稅查詢、欠稅明細資料查詢等件分別附原處
      分卷、訴願卷及本院卷可稽，為可確認之事實。
    3.歸納兩造上述之主張，本件爭執之重點在於: 原告是否於
      大正公司分派股息及紅利之基準日前，拋棄分派權利? 經
      查:
    (1)大正公司因申請更正90年度未分配盈餘事件，不服被告95
      年12月5 日財北國稅信義營所字第0950203541號函復，提
      起訴願乙案，業經財政部以96年7 月20日台財訴字第0960
      0254280 號訴願決定略以: 「被告為調查課稅事實以95年
      9 月25日財北國稅信義營所字第0950010584號函，請大正
      公司提示股東會決議盈餘分配相關紀錄及原告等股東拋棄
      盈餘同意書供核，惟大正公司僅提供90年度股東常會會議
      記錄，其餘皆未提示，又90年度分配之股息依所得稅法10
      2 條之1 規定，應分別於91年2 月10日之前即填具股利憑
      單寄發納稅義務人憑以申報綜合所得稅，故拋棄股息之股
      東應於收到股利憑單，即知曉大正公司誤將拋棄之股息予
      以分配，惟大正公司卻遲至95年9 月14日始申請更正89年
      度之未分配盈餘申報書，大正公司訴稱原告等股東於股息
      及紅利基準日前即拋棄其股息，實不足採」等語，駁回在
      案，有財政部96年7 月20日台財訴字第09600254280 號訴
      願決定書在卷可稽( 見訴願卷第15-19 頁) 。財政部臺北
      市國稅局信義稽徵所曾於95年9 月25日以財北國稅信義營
      所字第0950010584號函請大正公司提示股東拋棄盈餘同意
      書，未能提示，有大正公司95年9 月14日大正九五法0209
      14 03 號函在卷可按( 見原處分卷第27-28 頁) ，而原告
      未依規定於分派股息及紅利基準日前拋棄分派權利，亦未
      提示所稱拋棄書等資料供核，有財政部臺北市國稅局信義
      稽徵所95年12月5 日財北國稅信義營所字第0950203541號
      函在卷可徵( 見原處分卷第29-30 頁) ，已無從認定原告
      有於大正公司分派股息及紅利之基準日前，拋棄分派權利
      之事實。次查，大正公司90年度分配之股息，依所得稅法
      第102 條之1 規定，應分別於91年2 月10日之前即填具股
      利憑單寄發納稅義務人憑以申報綜合所得稅，故原告於收
      到股利憑單時，應知悉大正公司誤將原告拋棄之股息仍予
      分配時，並可通知大正公司更正，惟大正公司遲至95年9
      月14日始向財政部臺北市國稅局信義稽徵所申請更正90年
      度未分配盈餘申報書( 見原處分卷第27-28 頁) ，亦有可
      議之處，尚難據為有利於原告之認定。
    (2)復按行政訴訟法第136 條規定：「除本法有規定者外，民
      事訴訟法第二百七十七條之規定於本節準用之。」其立法
      理由謂：「行政訴訟之種類增多，其舉證責任自應視其訴
      訟種類是否與公益有關而異。按舉證責任，可分主觀舉證
      責任與客觀舉證責任。前者指當事人一方，為免於敗訴，
      就有爭執之事實，有向法院提出證據之行為責任；後者指
      法院於審理最後階段，要件事實存否仍屬不明時，法院假
      定其事實存在或不存在，所生對當事人不利益之結果責任
      。本法於撤銷訴訟或其他維護公益之訴訟，明定法院應依
      職權調查證據，故當事人並無主觀舉證責任。然職權調查
      證據有其限度，仍不免有要件事實不明之情形，故仍有客
      觀之舉證責任。至其餘訴訟，當事人仍有提出證據之主觀
      舉證責任，爰規定除本法有規定者外，民事訴訟法第二百
      七十七條之規定於本節準用之。」另民事訴訟法第277 條
      前段規定：「當事人主張有利於自己之事實者，就其事實
      有舉證之責任。」從立法理由觀察，判定行政訴訟是否有
      舉證責任的問題，端以該訴訟類型是否涉及公益為斷，像
      撤銷訴訟或其他維護公益的訴訟，因有公益色彩，法律乃
      明文規定法院負有調查證據的職責，故當事人並無主觀的
      舉證責任（按其定義係指證據提出責任），應由法院依職
      權調查可以證明訟爭事實的證據。反之，若不具有公益性
      質，例如與民事訴訟法相同的確認及給付訴訟，則仍有證
      據提出責任。惟不管是否為有關公益性質的訴訟，亦無論
      是否採行職權調查主義，其證據的調查不免時有所盡，要
      件事實真偽不明的情形仍有可能發生，故需有客觀的舉證
      責任，為此乃規定本法仍準用民事訴訟法第277 條。又按
      當事人主張事實，須負舉證責任，倘其所提出之證據，不
      足為主張事實之證明，自不能認其主張之事實為真實，最
      高行政法院39年判字第2 號著有判例。本件原告既主張有
      於大正公司分派股息及紅利之基準日前，拋棄分派權利，
      依照前開說明，自應負擔客觀的舉證責任，然因原告無法
      提示其他足資證明確有於大正公司分派股息及紅利之基準
      日前，拋棄分派權利相關之文件供核，即難謂原告已善盡
      客觀的舉證責任。此外，復查無其他積極證據足資證明上
      開待證事實，則此無法證明導致事實真偽不明之不利益自
      應歸諸原告，難認原告之主張為有理由。則原告主張被告
      未提出反證證明原告並未拋棄，有違行政程序法第8 條規
      定云云，亦非可採。
    (3)從而，大正公司於90年6 月28日召開股東常會，就89年度
      盈餘提撥340,569,550 元轉增資發行新股，依除權基準日
      股東名簿記載之股東及其持有股數，按每仟股無償配發25
      4 股比例計算，該公司90度給付原告股利總額659,789 元
      ，有該公司90年度股東常會議事錄及股利憑單可稽，被告
      乃據以歸課綜合所得稅，尚無不合。
  (二)罰鍰部分：
    1.按「納稅義務人應於每年5月1日起至5月31日止，填具結
      算申報書，向該管稽徵機關，申報其上一年度內構成綜合
      所得總額……之項目及數額，以及有關減免、扣除之事實
      ，並應依其全年應納稅額減除……扣繳稅額及可扣抵稅額
      ，計算其應納之結算稅額，於申報前自行繳納。」及「納
      稅義務人已依本法規定辦理結算申報，但對依本法規定應
      申報課稅之所得額有漏報或短報情事者，處以所漏稅額2
      倍以下之罰鍰。」為所得稅法第71條第1 項前段及第110
      條第1 項所明定。
    2.本件原告90年度短漏報本人營利所得361,461 元，另短漏
      報利息所得1,404 元，合計362,865 元，違反所得稅法第
      71條第1 項規定，違章事實明確，業如前述。被告按短漏
      稅額34,106元處0.2 倍之罰鍰計6,800 元（計至百元止）
      ，既未逾越法定裁量範圍，且無與法律授權目的相違或出
      於不相關動機之裁量濫用，亦無消極不行使裁量權之裁量
      怠惰等情事，揆諸首揭規定，尚無不合。
六、綜上所述，原告所訴各節，均非可採，原處分核定原告補徵
    應納稅額34,106元，並按所漏稅額處0.2 倍之罰鍰計6,800
    元（計至百元止），核無違誤，訴願決定遞予維持，亦無不
    合，原告徒執前詞，訴請撤銷，為無理由，應予駁回。
據上論結，本件原告之訴為無理由，依行政訴訟法第233條第1項
、第98 條第1項前段，判決如主文。
中    華    民    國    97    年    5    月    27     日
                      臺北高等行政法院第一庭
                                      法  官  林惠瑜
上為正本係照原本作成。
本件以訴訟事件所涉及之法律見解具有原則性者為限，始得於本
判決送達後20日內向本院提出上訴狀並表明上訴理由，如已於本
判決宣示後送達前提起上訴者，應於判決送達後20日內補具上訴
理由（均按他造人數附繕本），且經最高行政法院許可後方得上
訴。
中    華    民    國    97    年    5    月    27     日
                                      書記官  劉道文


司法院資訊處製作；財團法人民間司法改革基金會備份。
